# Vectores en R {#vectors}
---
En R puedes guardar muchos elementos del mismo tipo en un sólo objeto mediante vectores.

Un vector es una colección de datos del mismo tipo. Siempre del **mismo tipo**. No es posible mezclarlos.

-----

# Vectores

## Definición

Para definir un vector se utiliza la función c(), que siginfica *combine* 


```{r}
x <- c(1,2,6,90,76.7)
```

### Longitud de un vector

Para obtener la longitud de un vector, es decir el número de elementos que tiene
se utiliza la función `length()`

```{r}
length(x)
```

Como siempre, para mostrar el contenido de una variable
sólo es necesario poner la variable y presionar enter en la sesión interactiva, si se está en un *script* es necesario usar la función `print()`

## Uso de la función combine `c()` y el operador `:`
Un vector se puede definir de forma extensiva, es decir poniendo explícitamente todos los valores del vector.

```{r}
y<-c("esto","es","un","vector")
z<-c(1,10,100,1000)
```

Esto es muy poco eficiente a menos que los vectores sean muy pequeños por lo que existen funciones para generar algunos casos particulares.
Por ejemplo, si queremos tener un vector que tenga los primeros 100 números enteros podemos definirlo de la siguiente manera con el uso del operador `:` :

```{r}
x<-1:100;
x
```
También se puede usar de forma equivalente la función `seq()` que significa sequence. `seq()` es una generalización del operador `:`,
```{r}
x<-seq(1,100)
x
```

con ella podemos generar secuencias numéricas de distintas clase y espaciadas por diferentes rangos. Por  ejemplo si queremos tener una secuencia de -12 a 30 en pasos de 3, es decir -12, -9,-6,..., 27,30
Teclearíamos 

```{r}
x<-seq(from=-12,to=30,by=3)
x
```
Podemos omitir los nombres from, to,by si usamos el mismo orden, si queremos intercambiarlo debemos necesariamente ponerlos

```{r}
y<-seq(0,1,0.1)
y
```


```{r}
z<-seq(by=0.1, to =1, from=0.5)
z
```

## Acceder a elementos de un vector

### Elementos consecutivos de un vector

Para acceder a elemetnos de un objeto con índices en R debemos usar los
corchetes `[]` para indicarle que queremos seleccionar esos objetos

```{r}
x<-c("Muchos", "años" ,"después" ,",", "frente", "al" ,"pelotón")
x[1:4]
```

`

```{r}
x<-c(1,2,3,5,8,13,21)
x[3:6]
```



### Elementos no consecutivos de un vector


Para seleccionar elementos no consecutivos definimos un nuevo vector (con la función `c()` ) de  índices que seleccionará los elementos que quieres

```{r}
x<-c("Muchos", "años" ,"después" ,",", "frente", "al" ,"pelotón")
x[c(1,3,5,7)]
```

No es necesario que estén  en orden



```{r}
x<-c(1,2,3,5,8,13,21)
x[c(2, 7, 4)]
```



### Excluir elementos de un vector

Para seleccionar algunos elementos **excepto** un conjunto de ellos usamos
el signo menos `-`



```{r}
x<-c(1,2,3,5,8,13,21)
x[-2]
```


```{r}
# Todos menos el segundo elemento
x[-c(2, 7, 4)]   # Todos menos el segundo , séptimo y cuarto elemento
x[-length(x)]    # ¿Esto qué hace?
```

Este comando **no elimina** elementos de un vector sólo los selecciona

```{r}
x<-c(1,2,3,5,8,13,21)
x[-6] 
x     # Estoy intacto
```


## Agregar y quitar elementos de un vector

```{r}
x <- c(88,5,12,13)
x <- c(x[1:3],168,x[4]) 
x
```

Podemos, incluso, definir un vector vacío y luego "llenarlo"

```{r}
x<-c()
x                 # Soy un vector vacío :(
x[1]<- 2
x[2:5]<-c(56,78,90,12)
x                 # Ahora ya no :)
```

## Repetición de elementos de un vector con `rep()`

La función `rep()`  que viene del inglés *repeat* nos permite repetir elementos en un vector dado. Por ejemplo, `rep(x,n veces)`



```{r}
x<-rep(3,5)
x
y<-rep(c(1,2,3,5),3)
y
```

```{r}
primos<-c(1,2,3,5,7,11)
z<-rep(primos,4)
z
```

También podemos usar la opción `each` para indicar la frecuencia de repetición

```{r}
x<-c(1,2,3,4)
y<-rep(x,each=2)
y
```


## Uso de funciones `any()` y `all()`

Las funciones `any()` y `all()` determinan si alguno o todos los elementos de un vector cumplen cierta condición respectivamente. La respuesta siempre será un valor booleano es decir: **TRUE** o **FALSE**


```{r}
x<- 1:15
any(x > 7.5)
```

```{r}
any(x > 19.76)
any(x >= 15)
```


```{r}
all(x> sqrt(100))
```

```{r}
all(x>0)
```
## Operaciones con vectores

Al igual que en álgebra podemos definir varias operaciones que nos dejan siempre otro vector:

1. Suma (resta) de vectores
2. Producto de vectores (término a término)
3. Producto de un escalar por un vector


```{r}
x<-c(1,2,3)
y<-c(4,5,6)
x + y 
x-y
x*x
y*y
x*y
3*x                #Multiplicación por escalar: término a término
sqrt(2)*y          # Sí, por cualquier escalar!
3*x + sqrt(2)*y    # Operaciones más complejas
```
 
También podemos aplicar funciones para calcular con una sola instrucción varias operaciones útiles, por ejemplo `min()`, `max()`, `range()` , 
 `sum()`, `mean()`, `median()`, `sd()`,`quantile()`,`unique()`,`sort()`
 Si tienes duda de qué hace alguna de ellas busca en la ayuda
 
```{r}
x<-rnorm(1000)
min(x)
max(x)
range(x)
sum(x)
mean(x)
median(x)
sd(x)
quantile(x)
```
 
 Para `unique()` y `sort()` conviene tener elementos discretos más que continuos
 
```{r}
x<- c(rep(3,5),1:15,rep(c(1,2,3),5))
unique(x)
```
 
 
```{r}
x<-sample(10,10)
x
sort(x)
```
 
## Gráficos con vectores

Podemos graficar los vectores de manera inmediata en `R`

```{r}
x<- rnorm(10000)
hist(x,col="tomato2")
plot(x,col="salmon")
boxplot(x,col="wheat")
```


## Vectores con nombre

Definimos un vector llamado edades 
```{r}
edades<-c(35,35,70,17,14)
edades
```

Podemos definir un vector del mismo tamaño que `edades` llamado nombres

```{r}
nombres <-c("Jerry","Beth","Rick", "Summer","Morty")
nombres
```

Una de las cracterísticas de R es que podemos asignarles nombres a los vectores, para ello usamos la función `names()`


```{r}
names(edades)<-nombres
```

Con ello ahora el vector edades tiene una nueva característica:

```{r}
edades
```

Podemos selecccionar de la manera usual, por ejemplo, si quiero ver cuál es la edad de Rick, debo seleccionar el 3 elemento

```{r}
edades[3]
```

Esto es  muy poco eficiente y propenso al error sobre todo con vectores muy grandes. Por ello podemos usar los nombres de los vectores 

```{r}
edades["Rick"]
```


**Recuerda que los nombres S-I-E-M-P-R-E van entre comillas**

```{r}
edades[c("Rick","Morty")]
```


**Ejercicios:**

1. ¿Cuál es el promedio de las edades, sin contar el de Beth?
2. Quiten a Morty del vector, ordénenlo y guárdenlo como un nuevo objeto.
3. ¿Hay alguna edad que sea mayor de 75? ¿Menor de 12? ¿Entre 12 y 20?


### Tamaños de genomas 

Ahora veamos un ejemplo más "biológico"



```{r}
genomeSizeM_BP<-c(3234.83,2716.97,143.73,0.014281,12.1)
```

Por ejemplo si quisierámos ver el tamño en bp simplemente multiplicamos por el valor del prefijo Mega = 1 millón

```{r}
genomeSizeM_BP*1e6
```


```{r}
organismo<-c("Human","Mouse","Fruit Fly","Roundworm","Yeast")
```


```{r}
names(genomeSizeM_BP) <- organismo
```


```{r}
genomeSizeM_BP
```



Se pueden seleccionar elementos de un vector utilizando corchetes 

```{r}
genomeSizeM_BP[1]
```


Para obtener elementos consecutivos 

```{r}
genomeSizeM_BP[1:4]
```

Para obtener elementos NO consecutivos

```{r}
genomeSizeM_BP[c(1,2,5)]
```


Para selecciona (no eliminar, ni quitar)  elementos excepto algunos


```{r}
genomeSizeM_BP[-c(1,3,5)]
```

Para referirnos a los elementos por su nombre

```{r}
genomeSizeM_BP[c("Yeast","Human")]
```

Además de algunas operaciones aritméticas, se pueden calcular la media, máximo, mediana, mínimo, suma y longitud de los vectores

**Ejercicio**

1. Generar un vector de las edades de 10 de tus compañeros 
2. Asignales nombre.
3. Encuentra el mínimo,máximo, media, mediana, la desviación estándar, la longitud del vector y selecciona sólo los elementos impares.
4. Elimina el máximo y el mínimo y con el vector resultante realiza un histograma.
5. Crea un vector de caracteres con diez nombres de especies y asocialo con su número de acceso de NCBI para su genoma en nucleótidos.

## ¿Cómo lidiar con las NAs ?

Es (muy) freceunte que en bases de datos se tengan valores `NA`, es decir medidas que no pudieron realizarse, medidas perdidas, etc. Para ello se utiliza `NA`. `R` trata de manera especial a las NAs

```{r}
x <- c(88,NA,12,168,13)
```
Existe una fución para determinar si un elemento es o no una `NA`. La función es `is.na()`



```{r}
x <- c(88,NA,12,168,13)
```


```{r}
is.na(x)
```

Si queremos calcular ciertas funciones numéricas `R` no sabrá qué hacer

```{r}
x <- c(88,NA,12,168,13)
mean(x)
```

Sin emabrgo, podemos decirle a `R` que las omita, indicando como argumento de la función `mean()` `na.rm=TRUE` que significa *na remove*


```{r}
x <- c(88,NA,12,168,13)
mean(x,na.rm=TRUE)

```

¿Qué otras funciones tienen esta opción?

## Filtrado de elementos de un vector

Podemos generar vectores de que sean subconjuntos de vectores más grandes que cumplan cierta(s) condición(es)

```{r}
un_vector<-c(1,2,3,5,7,11,13,17,19) 
otro_vector <- un_vector[un_vector*un_vector > 10]   # Leeme de adentro hacia afuera
otro_vector
```


Veamos paso a paso qué es lo que hace este proceso

```{r}
un_vector
un_vector*un_vector > 10    # Mira, de adentro hacia afuera
indices<-un_vector*un_vector > 10 
un_vector[indices]
un_vector[c(FALSE,FALSE,FALSE,TRUE,TRUE,TRUE,TRUE,TRUE,TRUE)]
```

la representación interna de los valores booleanos `FALSE` y `TRUE`son 0 y 1 respectivamente

```{r}
un_vector[c(rep(0,3),rep(1,1))]
```

### Filtrado con `subset()`

Podemos usar la función `subset()`para hacer lo mismo que en el caso anterior **excepto que omite los NA**



```{r}
un_vector<-c(1,2,3,5,7,11,13,17,19) 
otro_vector <- subset(un_vector,un_vector*un_vector > 10)   
otro_vector
```



Qué pasa si tenemos `NA`s. Si usamos el método anterior obtendríamos


```{r}
un_vector<-c(1,2,3,5,7,11,NA,13,17,NA,19) 
otro_vector <- un_vector[un_vector*un_vector > 10]   # Leeme de adentro hacia afuera
otro_vector  # Aquí salen las NAs
```



En cambio con `subset()`
```{r}
un_vector<-c(1,2,3,5,7,11,NA, 13,17,NA, 19) 
otro_vector <- subset(un_vector,un_vector*un_vector > 10)   
otro_vector  # Aquí ya no aparecen las NAs
```


### La función de selección `which()`

La función `which()` nos regresa los índices es decir nos dicen **quiénes** cumplen cierta condición


```{r}
z <- c(5,2,-3,8)
which(z*z > 8)

```

Acá nos dicen quiénes

```{r}
z[which(z*z > 8)]
```

## ¿Cómo podemos ver si dos vectores son iguales?

Dos vectores son iguales si elemento a elemento son idénticos.
Por lo tanto deben de ser del mismo tamaño. Para probar si dos elementos son iguales se utiliza el operador de comparación `==` son dos signos iguales juntos, sin espcaio. No confundir con el operador `=` que se puede usar como operador de asiganción (aunque no es recomendable su uso. De hecho está prohibido en este curso)

```{r}
x<-c(1,4,9,16,25)
y<-1:5
y<-y*y
```


```{r}
x==y
```

¿Qué pasaría si me confundo y escribo el operador de igualdad en lugar del de comparación?


```{r}
y <-5:9
y
```

```{r}
x=y
```


```{r}
x
y
```

Para vectores grandes puedo usar la función `all()` que ya vimos arriba


```{r}
x <- seq(1,10000,1)
y <- seq(1,10000,1)
all(x==y)
```
¿Cómo podríamos corrobar que son iguales usando `any`?

También podríamos utilizar que `TRUE` es `1` y que `FALSE`  es `0`

¿Por qué este código nos dice que sí son iguales?

```{r}
sum(x==y)
```


### Factor

Los factores son un tipo de vector que puede tomar un número "limitado" de valores, que normalmente se utilizan como variables categóricas. Por ejemplo: macho/hembra. Es útil tenener este tipo de objeto porque varios modelos estadísticos que se pueden correr en `R` los utilizan. A los valores que pueden tomar los elementos del factor se les conoce como *levels*.


```{r}
x<- c(1,2,2,3,1,2,3,3,1,2,3,3,1)
x
as.factor(x)
x<-as.factor(x)
x
```


Los factores son una manera computacionalmente eficiente de almacenar caracteres, pues cada valor único (level) se guarda solo una vez y a los datos se les asigna un valor entero. 

```{r}
meses = c("March","April","January","November","January",
       "September","October","September","November","August",
        "January","November","November","February","May","August",
        "July","December","August","August","September","November",
         "February","April")
meses
meses<-as.factor(meses)
meses
```


El que existan los levels permite realizar ciertas operaciones y manipular el contenido del factor.

```{r}
table(meses)
levels(meses)
levels(meses)[1]
levels(meses)[1]<-"Abril"
levels(meses)
meses
```

**Ejercicio** 

1. Lee la ayuda de `as.factor` para determinar cómo crear un factor "ordenado"
2. Crea un vector con los meses en los que todas las alumnas del grupo cumplen años.
3. Aprovecha los levels para generar un objeto que guarde el número de estudiantes que cumplena ño cada mes.


**Ejercicio**

1. Genera un vector con el nombre de 10 virus
2. Asocia esos nombres con su número de acceso en NCBI
3. Genera otro vector que contega los tamaños en pb y los nombres
4. Determina cuáles son mayores de 300 bp
5. Asocia un subconjunto de vectores que sean mayores (menores a 300 bp) y mayores (mayores a 300 bp)
6. Haz un histograma con los tamaños de todos
7. Dibuja un boxplot con los tamaños de todos.Pon en el eje los nombres de todos.




